【裁判字號】    99,上,499
【裁判日期】    990914
【裁判案由】    返還不當得利等
【裁判全文】
臺灣高等法院民事判決                   99年度上字第499號
上訴人即附
帶被上訴人  東吳國際股份有限公司
法定代理人  丙○○
訴訟代理人  郭玉健律師
            郭玉瑾律師
            郭玉諠律師
被上訴人即
附帶上訴人  辛○○
            庚○○
            甲○○
            戊○○
            乙○○
            丁  ○
            己○○
共      同
訴訟代理人  周燦雄律師
            蔡德倫律師
上列當事人間請求返還不當得利等事件，上訴人對於中華民國99
年2月24日臺灣板橋地方法院98年度重訴字第515號第一審判決提
起上訴，被上訴人為附帶上訴，本院於99年8月24日言詞辯論終
結，本院判決如下：
    主  文
上訴及附帶上訴均駁回。
第二審訴訟費用關於上訴部分，由上訴人負擔；關於附帶上訴部
分，由被上訴人辛○○、甲○○各負擔二十分之一，被上訴人庚
○○負擔二十分之二，被上訴人戊○○、乙○○、丁○、己○○
各負擔二十分之四。
原判決主文第五項關於「新台幣玖萬壹仟壹佰捌拾肆元」之記載
，應更正為「新台幣玖萬壹仟佰伍拾陸元」。
    事實及理由
一、上訴人即附帶被上訴人東吳國際股份有限公司（下稱上訴人
    ）主張：伊所有坐落臺北縣永和市○○段839、840地號土地
    （下合稱系爭土地），自民國86年起即遭被上訴人即附帶上
    訴人庚○○、甲○○、辛○○（下稱被上訴人庚○○、甲○
    ○、辛○○）所有門牌號碼臺北縣永和市○○路473巷2號1
    、2、3、4樓；被上訴人即附帶上訴人戊○○、乙○○（下
    稱被上訴人戊○○、乙○○）及訴外人連黃定妹、陳文鳳所
    有門牌號碼臺北縣永和市○○路475號1、2、3、4樓房屋無
    權占有，前經伊起訴請求拆除上開房屋無權占用系爭土地部
    分並返還坐落之土地勝訴確定在案。訴外人連黃定妹、陳文
    鳳所有房屋嗣分別由被上訴人即附帶上訴人丁○、己○○（
    下稱被上訴人丁○、己○○）繼受取得所有權登記。被上訴
    人所有房屋均無正當權源，占用如附表（即原審判決附表一
    ）所示面積之系爭土地，獲得相當於租金之不當得利，致伊
    受有損害，被上訴人獲得不當得利之價額應參照土地法第97
    條規定並以土地公告現值10%計算，爰依民法第179條前段及
    土地法第97條第1項之規定，請求被上訴人返還自起訴前5年
    （93年10月）起至交還占用系爭土地日止之不當得利等語，
    求為命被上訴人辛○○、甲○○應分別給付上訴人新臺幣（
    下同）33萬5,672元，及各自起訴狀繕本送達翌日起至返還
    如附表所示土地之日止，按月給付上訴人8,600元；被上訴
    人庚○○應給付上訴人67萬1,344元，及自起訴狀繕本送達
    翌日起至返還如附表所示土地之日止，按月給付上訴人1萬
    7,200元；被上訴人戊○○、乙○○、丁○、己○○應分別
    給付上訴人121萬8,931元，及各自起訴狀繕本送達翌日起至
    返還如附表所示土地之日止，按月給付上訴人3萬1,193元之
    判決等語。
二、被上訴人則以：系爭土地非坐落臺北縣永和市工商業最繁榮
    之區域，原判決以申報地價年息10%計算租金，有違比例原
    則，系爭土地屬供公眾通行之騎樓地，不能與一般供居住使
    用之房屋相比擬，應按申報地價年息2%計算租金，較為公平
    合理。又供騎樓使用之系爭土地登記在1樓房屋之建築面積
    內，僅能認1樓房屋占有系爭土地，其餘2至4樓房屋係植基
    於1樓房屋頂板之上，並無占用系爭土地之情事等語，資為
    抗辯。
三、原審判命：(一)被上訴人辛○○應給付上訴人2萬4,963元，及
    自98年12月28日起至返還如附表所示土地予上訴人之日止，
    按月給付上訴人416元；(二)被上訴人庚○○應給付上訴人4萬
    9,926元，及自98年12月17日起至返還如附表所示土地予上
    訴人之日止，按月給付上訴人832元；(三)被上訴人甲○○應
    給付上訴人2萬4,963元，及自98年12月16日起至返還如附表
    所示土地予上訴人之日止，按月給付上訴人416元；(四)被上
    訴人戊○○應給付上訴人9萬1,356元，及自98年12月16日起
    至返還如附表所示土地予上訴人之日止，按月給付上訴人1,
    523元；(五)被上訴人乙○○應給付上訴人9萬1,356元（原判
    決主文誤載為9萬1,184元），及自98年12月15日起至返還如
    附表所示土地予上訴人之日止，按月給付上訴人1,523元；
    (六)被上訴人丁○應給付上訴人9萬1,356元，及自98年12月29
    日起至返還如附表所示土地予上訴人之日止，按月給付上訴
    人1,523元；(七)被上訴人己○○應給付上訴人9萬1,356元，
    及自98年12月28日起至返還如附表所示土地予上訴人之日止
    ，按月給付上訴人1,523元，駁回上訴人其餘之訴。上訴人
    就其敗訴部分不服，提起上訴；被上訴人則就敗訴部分關於
    命其給付超過按系爭土地申報地價年息2%計算不當得利部分
    不服，提起附帶上訴。上訴人於本院上訴及答辯聲明為：(一)
    原判決關於駁回上訴人後開第(二)項之訴部分廢棄。(二)上開廢
    棄部分：被上訴人辛○○應再給付上訴人31萬0,709元，
    及自98年12月28日起至返還如附表所示土地之日止，按月再
    給付上訴人8,184元；被上訴人庚○○應再給付上訴人62
    萬1,418元，及自98年12月17日起至返還如附表所示土地之
    日止，按月再給付上訴人1萬6,368元；被上訴人甲○○應
    再給付上訴人31萬0,709元，及自98年12月16日起至返還如
    附表所示土地之日止，按月再給付上訴人8,184元；被上
    訴人戊○○應再給付上訴人112萬7,575元，及自98年12月16
    日起至返還如附表所示土地之日止，按月再給付上訴人2萬
    9,670元；被上訴人乙○○應再給付上訴人112萬7,747元
    ，及自98年12月15日起至返還如附表所示土地之日止，按月
    再給付上訴人2萬9,670元；被上訴人丁○應再給付上訴人
    112萬7,575元，及自98年12月29日起至返還如附表所示土地
    之日止，按月再給付上訴人2萬9,670元；被上訴人己○○
    應再給付上訴人112萬7,575元，及自98年12月28日起至返還
    如附表所示土地之日止，按月再給付上訴人2萬9,670元。(三)
    願供擔保請准宣告假執行。(四)附帶上訴駁回。被上訴人於本
    院答辯及附帶上訴聲明為：(一)上訴駁回。(二)原判決關於命被
    上訴人給付超過按土地申報價額年息2%計算不當得利部分廢
    棄。(三)上開廢棄部分，上訴人在第一審之訴駁回。
四、上訴人主張其為系爭土地之所有權人，被上訴人庚○○、甲
    ○○、辛○○、戊○○、乙○○及訴外人連黃定妹、陳文鳳
    所有之房屋無權占用系爭土地如附表所示之面積，經訴請被
    上訴人庚○○、甲○○、辛○○、戊○○、乙○○及訴外人
    連黃定妹、陳文鳳拆除占用部分之房屋並返還坐落之系爭土
    地，經原法院於88年12月17日以87年度訴字第1371號判決勝
    訴確定在案。嗣訴外人連黃定妹所有房屋由被上訴人丁○繼
    承取得，陳文鳳所有房屋則贈與被上訴人己○○之事實，已
    據其提出原法院87年度訴字第1371號民事判決、確定證明書
    （臺灣臺北地方法院98年度審重訴字第1171號卷第7至14、
    15頁，下稱北院卷）、建物登記謄本（北院卷第16、17頁）
    、土地登記謄本（北院卷第18至19頁）為證，堪信此部分事
    實為真實。惟上訴人主張系爭土地坐落地段工商業極為繁榮
    ，僅以申報地價年息10%計算租金，與現今社會經濟發展狀
    況顯不相當，應以公告現值年息10%計算租金。且被上訴人
    所應返還者為使用系爭土地全部之利益，非其所受損害，不
    應以系爭土地上之建物為四層而由四層建物使用人平均分擔
    之事實，則為被上訴人所否認，並以前開情詞置辯。是本件
    應審究之重點厥為被上訴人所有臺北縣永和市○○路473巷2
    號2至4樓及同路475號2至4樓有無占有系爭土地？上訴人得
    請求相當於租金之不當得利數額為何？茲分述如下：
  (一)按土地所有權，除法令有限制外，於其行使有利益之範圍內
    ，及於土地之上下，民法第773條前段定有明文。系爭土地
    為上訴人所有，上訴人對於系爭土地之所有權及於土地上、
    下。而被上訴人庚○○、甲○○、辛○○所有門牌號碼臺北
    縣永和市○○路473巷2號1、2、3、4樓房屋；被上訴人戊○
    ○、乙○○、丁○、己○○所有門牌號碼臺北縣永和市○○
    路475號1、2、3、4樓房屋均坐落於系爭土地上，不論何層
    樓，均屬占用系爭土地，尚非2至4樓房屋即無占有系爭土地
    。被上訴人抗辯騎樓面積登記於1樓房屋，2至4樓房屋均植
    基於1樓房屋頂板上，故未占有系爭土地云云，委非可採。
  (二)次按無法律上之原因而受利益，致他人受損害者，應返還其
    利益，民法第179條前段定有明文。不當得利之受領人，除
    返還其所受之利益外，如本於該利益更有所取得者，並應返
    還。但依其利益之性質或其他情形不能返還者，應償還其價
    額，同法第181條亦定有明文。又依不當得利之法則請求返
    還不當得利，得請求返還之範圍，應以對方所受之利益為度
    ，非以請求人所受損害若干為準。而無權占有他人土地，可
    能獲得相當於租金之利益為社會通常之觀念（最高法院61年
    台上字第1695號判例意旨參照）。查被上訴人所有房屋無權
    占有如附表所示之系爭土地，因此受有使用該土地之利益，
    致上訴人受有損害，該等利益依其性質不能返還，上訴人自
    得請求被上訴人償還相當於土地租金之價額。又被上訴人迄
    今仍未拆除占用部分之房屋返還土地，顯有繼續占用之虞，
    上訴人依不當得利之法律關係，請求被上訴人分別返還自起
    訴前5年起，至返還如附表所示土地之日止之不當得利，自
    應准許。
  (三)再按城市地方房屋之租金，以不超過土地及其建築物申報總
    價年息百分之十為限，土地法第97條第1項定有明文，所謂
    土地之總價額，係指法定地價而言，即土地所有權人依土地
    法所申報之地價，此觀土地法施行法第25條、土地法第148
    條規定即明。且土地法第105條亦規定「第97條、第99條及
    第101條之規定，於租用基地建築房屋均準用之」，是城市
    地方建築基地之租金，亦應以土地申報地價年息10%為限。
    準此，被上訴人所有房屋無權占有系爭土地，所受之使用利
    益價額，依法自不超過系爭土地申報地價年息10%。上訴人
    主張系爭土地位居繁榮地段，應按系爭土地公告現值年息10
    %計算不當得利之價額，尚非可取。
  (四)又依土地法第105條、第97條規定，城市地方建築基地之租
    金，應以土地申報地價年息10%為限，此為最高限額。而基
    地租金之數額，除以基地申報地價為基礎外，須斟酌基地之
    位置，工商業繁榮之程度，承租人利用基地之經濟價值及所
    受利益等項，並與鄰地租金相比較，以為決定，最高法院68
    年台上字第3071號判例意旨亦可參照。系爭土地位於城市地
    方，自有上開土地法規定之適用。系爭土地鄰近臺北縣永和
    市永安市場捷運站，附近有加油站、永和派出所、永和衛生
    所、永和圖書館、運動場、力行體育館、醫院、仁愛公園、
    八二三紀念公園管理中心、永和國小、永平國小、網溪國小
    、福和國中、永平高中、復興商工、家樂福賣場、永安市場
    林立，為永和市○○○地段，交通便捷、商業機能良好等情
    ，為兩造所不爭執，堪信為真實。另系爭土地固為騎樓地，
    然為被上訴人占用，並蓋有四層樓房，僅1樓房屋有部分面
    積作騎樓使用，其餘部分之面積及2至4樓房屋均為居住使用
    ，斟酌上開土地之位置、工商業繁榮之程度、經濟價值及被
    上訴人所受利益等一切情狀，及現今社會經濟發展狀況，本
    院認以系爭土地申報地價年息10%計算相當於租金價額之不
    當得利，應屬適當。而系爭土地非屬公有出租基地，關於行
    政院函釋自無適用之餘地，被上訴人抗辯應比照行政院函釋
    騎樓人行道減半收取租金，系爭土地應按申報地價年息2%計
    算租金，上訴人請求不當得利不得超過按申報地價年息2%計
    算之租金等語，尚非可取。
  (五)末查系爭839地號土地自93年1月起之申報地價為每平方公尺
    1萬5,926.4元、系爭840地號土地則為1萬8,061元，有地價
    謄本可憑（北院卷第20至23頁）。又上訴人所有土地係遭被
    上訴人無權占用蓋有如附表所示之四層樓建物，上訴人所得
    請求相當於租金之不當得利價額自應由四層建物之使用人平
    均分擔，上訴人不得向每層建物之使用人重複請求，上訴人
    主張被上訴人均應返還按占用系爭土地之全部面積計算之租
    金，亦非可取。是上訴人請求被上訴人相當於租金之不當得
    利價額，分別為：
    被上訴人辛○○、甲○○占有系爭839、840地號土地面積
      各為10.6平方公尺、1.71平方公尺，申報地價分別為1萬
      5,926.4元、1萬8,061元，起訴前5年之不當得利為2萬4,9
      55元（10.6×15,926.4×10%×5÷4＝21,102元、1.71 ×
      18,061×10%×5÷4＝3,861、21,102＋3,861＝24,963）
      、每月之不當得利為416元（10.6×15,926.4×10%÷12÷
      4＝352、1.71×18,061×10%÷12÷4＝64、352＋64＝416
      ）。
    被上訴人庚○○占有系爭839、840地號土地面積同被上訴
      人辛○○，惟被上訴人庚○○使用地上物1、2樓，故被上
      訴人庚○○所應給付之不當得利為被上訴人辛○○之2倍
      ，亦即起訴前5年之不當得利為4萬9,926元，每月之不當
      得利為832元。
    被上訴人戊○○、乙○○、丁○、己○○占有系爭839、
      840地號土地面積各為1.05平方公尺、39.54平方公尺，起
      訴前5年之不當得利為9萬1,356元（1.05×15,926.4×10%
      ×5÷4＝2,090、39.54×18,061×10%×5÷4＝89,266、
      2,090＋89,266＝91,356）、每月之不當得利為1,523元（
      1.05×15,926.4×10%÷12÷4＝35、39.54×18,061×10%
      ÷12÷4＝1,488、35＋1,488＝1,523）。
五、綜上所述，上訴人本於不當得利之法律關係，請求被上訴人
    辛○○、甲○○應各給付上訴人2萬4,963元，及分別自98年
    12月28日、98年12月16日起至返還如附表所示土地予上訴人
    之日止，按月給付上訴人416元；被上訴人庚○○應給付上
    訴人4萬9,926元，及自98年12月17日起至返還如附表所示土
    地予上訴人之日止，按月給付上訴人832元；被上訴人戊○
    ○、乙○○、丁○、己○○應各別給付上訴人9萬1,356元，
    及依序自98年12月16日、98年12月15日、98年12月29日、98
    年12月28日起，至返還如附表所示土地予上訴人之日止，按
    月給付上訴人1,523元，為有理由，應予准許。逾此部分之
    請求，非有理由，不應准許。是則原審判命被上訴人如數給
    付，並為准、免假執行之宣告，於法並無不合。上訴及附帶
    上訴意旨分別指摘原判決不當，求予廢棄改判，均為無理由
    ，應予駁回。又關於命被上訴人乙○○給付上訴人起訴前5
    年之不當得利9萬1,356元，原判決於主文第五項誤載為9萬
    1,184元，核屬顯然錯誤，爰依法予以更正如主文第三項所
    示。
六、本件事證已臻明確，兩造其餘攻擊防禦方法及未經援用之證
    據，經審酌後核與判決結果不生影響，爰不一一論述，附此
    敘明。
據上論結，本件上訴及附帶上訴均為無理由，依民事訴訟法第44
9條第1項、第78條，判決如主文。
中    華    民    國    99    年    9     月    14    日
                    民事第十庭
                        審判長法  官  黃豐澤
                              法  官  吳謀焰
                              法  官  林麗玲
正本係照原本作成。
被上訴人不得上訴。
上訴人如不服本判決，應於收受送達後20日內向本院提出上訴書
狀，其未表明上訴理由者，應於提出上訴後20日內向本院補提理
由書狀（均須按他造當事人之人數附繕本）上訴時應提出委任律
師或具有律師資格之人之委任狀；委任有律師資格者，另應附具
律師資格證書及釋明委任人與受任人有民事訴訟法第466條之1第
1項但書或第2項（詳附註）所定關係之釋明文書影本。如委任律
師提起上訴者，應一併繳納上訴審裁判費。
中    華    民    國    99    年    9     月    14    日
                              書記官  陶美玲
附註：
民事訴訟法第466條之1（第1項、第2項）：
對於第二審判決上訴，上訴人應委任律師為訴訟代理人。但上訴
人或其他法定代理人具有律師資格者，不在此限。
上訴人之配偶、三親等內之血親、二親等內之姻親，或上訴人為
法人、中央或地方機關時，其所屬專任人員具有律師資格並經法
院認為適當者，亦得為第三審訴訟代理人。
附表
┌──────┬─────────┬──────────┐
│被上訴人姓名│坐落地號土地及面積│地上物門牌號碼      │
├──────┼─────────┼──────────┤
│辛○○      │臺北縣永和市○○段│臺北縣永和市○○路  │
│            │839、840地號，面積│473巷2號4樓         │
│            │12.31平方公尺（其 │                    │
│            │中839地號10.6平方 │                    │
│            │公尺、840地號1.71 │                    │
│            │平方公尺）        │                    │
├──────┼─────────┼──────────┤
│庚○○      │同上              │臺北縣永和市○○路  │
│            │                  │473巷2號1、2樓      │
├──────┼─────────┼──────────┤
│甲○○      │同上              │臺北縣永和市○○路  │
│            │                  │473巷2號3樓         │
├──────┼─────────┼──────────┤
│戊○○      │臺北縣永和市○○段│臺北縣永和市○○路  │
│            │839、840地號，面積│475號1樓            │
│            │40.59平方公尺（其 │                    │
│            │中839地號1.05平方 │                    │
│            │公尺、840地號39.54│                    │
│            │平方公尺）        │                    │
├──────┼─────────┼──────────┤
│乙○○      │同上              │臺北縣永和市○○路  │
│            │                  │475號2樓            │
├──────┼─────────┼──────────┤
│丁○        │同上              │臺北縣永和市○○路  │
│            │                  │475號3樓            │
├──────┼─────────┼──────────┤
│己○○      │同上              │臺北縣永和市○○路  │
│            │                  │475號4樓            │
└──────┴─────────┴──────────┘

司法院資訊處製作；財團法人民間司法改革基金會備份。
